臺灣臺中地方法院刑事判決　　　　　　　　　　　　九十二年度易字第一五六六號
　　公　訴　人　臺灣臺中地方法院檢察署檢察官
　　被　　　告　丙○○
　　選任辯護人　劉佳田律師
　　　　　　　　王正喜律師
右列被告因侵占等案件，經檢察官提起公訴（九十一年度偵字第五二七九號、九十二
年度偵字第六九八七號），本院判決如左：
    主      文
丙○○無罪。
    理      由
一、公訴意旨略以：緣共同被告乙○○係康旺興工業有限公司（以下簡稱康旺興公司
    ）之負責人，因積欠庚○○新台幣（下同）二百四十萬元票據債務，於民國九十
    年三月十九日，將康旺興公司所有之車號Ｍ二－五七八九號自小客車交給庚○○
    抵債，並移轉登記在庚○○之子己○○名下，惟該車仍暫由共同被告乙○○保管
    使用。又共同被告乙○○前曾持被告丙○○開立以支付貨款之支票（付款銀行：
    第一商業銀行太平分行，票額：四十萬、三十萬、三十萬，票號：000000
    0號、0000000號、0000000號）向庚○○調現，卻因同案被告乙○○未如期出貨，而由被告丙○○提供擔保，就上開支票向本院聲請假處分，致
    庚○○提示付款後遭退票，經三人於九十年三月二十日左右，在被告丙○○位於
    台中縣大里市○○○路五十一號工廠協議，約定庚○○將前揭車輛留在被告丙○○處供擔保，被告丙○○則開立付款銀行：第一商業銀行太平分行，票額：一百
    萬元，票號：Ｂ0000000號支票一張交給庚○○，以交換庚○○遭退票之
    支票，待同案被告乙○○依約交貨後，庚○○即可取回該車，被告丙○○因而持
    有己○○所有之汽車，上開票款亦經庚○○在大眾銀行沙鹿分行提示兌現。嗣被
    告丙○○恐共同被告乙○○未依約交貨時，其將貨、財兩失，竟利用庚○○不慎
    將該車來源證件、己○○國民身分證影本等物遺留在該車前座手套廂之機會，與
    共同被告乙○○共同意圖為自己不法之所有，並基於偽造文書之犯意聯絡，經由
    不知情之甲○○介紹，於九十年三月二十六日在被告丙○○前揭工廠處，以共同
    被告乙○○為代售人，被告丙○○、甲○○為見證人，以一百四十八萬元之代價
    將該車賣給不知情之新業汽車行負責人戊○○，並偽造己○○之印章交給戊○○
    ，由新業汽車行不知情之職員陳佳鈴於九十年三月二十八日，赴台中區監理所辦
    理該車過戶登記給戊○○之母吳秀英，使該不知情之公務員將此一不實事項登載
    於職務上所掌之公文書，足生損害於監理機關對車籍管理之正確性及己○○。因
    認被告丙○○涉有刑法第三百三十五條第一項之侵占罪嫌、第二百十四條之使公
    務員登載不實罪嫌及第二百十七條第一項之偽造印章罪嫌云云。
二、按犯罪事實應依證據認定之，無證據不得認定犯罪事實，又不能證明被告犯罪者
    ，應為無罪判決之諭知，刑事訴訟法第一百五十四條第二項、第三百零一條第一
    項定有明文。又認定不利於被告之證據須依積極證據，苟積極證據不足為不利於
    被告事實之認定時，即應為有利被告之認定，更不必有何有利之證據，最高法院
    三十年上字第八一六號判例可資參照。復按告訴人之告訴，係以使被告受刑事訴
    追為目的，是其陳述是否與事實相符，仍應調查其他證據以資認定，最高法院五
    十二年台上字第一三ＯＯ號判例亦可參照。
三、公訴人認被告丙○○涉有侵占、使公務員登載不實文書及偽造印章罪行，無非以
    告訴代理人庚○○之指訴、證人丁○○對於車號Ｍ二－五七八九號自小客車移轉
    過戶程序之證詞、及被告丙○○應係以庚○○須將前開車輛留下作為擔保，待共
    同被告乙○○依約交貨後，庚○○才可取回該車為條件，而開立一百萬元支票換
    回庚○○所持有被告丙○○為發票人之支票為其主要論據。訊據被告丙○○堅決
    否認右揭犯行，辯稱：庚○○將前開自小客車留在其工廠，是他同意交給乙○○
    去賣的，因此其才簽發面額一百萬元的支票交給庚○○，乙○○再將賣車所得款
    項給付一百萬元給其，而己○○的身分證及車籍資料也是庚○○交給乙○○的，
    其只是當見證人，並非與乙○○共同出售該自小客車等語。經查：
(一)、前開車號Ｍ二－五七八九號賓士牌自小客車係八十五年十一月出廠，於九十年三
    月十九日由康旺興公司名下過戶至己○○名下，再於九十年三月二十六日由共同
    被告乙○○以代售人名義，甲○○及被告丙○○為見證人，將該自小客車出售給
    戊○○，而於九十年三月二十八日過戶登記至戊○○指定之吳秀英名下，前開二
    次過戶手續所使用之己○○印章並不相同，有汽車新領牌照登記書影本一份、汽
    車過戶登記書影本二份、汽車買賣合約書影本一份附於偵查卷可參。而告訴人己○○及其代理人庚○○對於前開自小客車取得之原因及何以會留置在被告丙○○
    之工廠內一節，前後供述略以：(1)告訴人己○○於九十年十一月二日向臺灣臺中
    地方法院檢察署所提告訴狀中指述：「緣告訴人己○○於民國九十年三月間向訴
    外人康旺興企業有限公司負責人乙○○購買該公司所有賓士牌車牌號碼Ｍ二－五
    七八九號Ｓ三二Ｏ型自用小客車一輛，旋於同年月十九日辦妥動產所有權移轉登
    記告訴人名下，同時上開車輛由案外人乙○○在被告處履約交付予告訴人，惟告
    訴人無車庫，遂仍暫置放於被告所經營之工廠，其有關上開車輛異動等文件，行
    車執照等均置於該行李箱內。」等語，係指述因該自小客車係由己○○向乙○○
    購得，而在被告丙○○工廠處交付，因己○○無車庫，遂暫時置放在被告丙○○
    之工廠。(2)庚○○於警訊時指稱：係將前開自小客車「寄放」在被告丙○○工廠
    處等語。(3)庚○○於偵查中指稱：「因車子是向乙○○買的，是三月十九日已經
    過戶完成」等語（偵查卷第六十二頁）。(4)於九十一年五月二十八日具狀陳稱：
    「系爭車號Ｍ二－五七八九號賓士汽車乃告訴人己○○被乙○○倒帳約八百五十
    萬元，乙○○因無力清償，遂以其所有之上開賓士汽車折價為二百四十萬元，折
    價抵付清償告訴人己○○之部分債款，告訴人己○○於取得該車之同時，返還乙○○同額之支票，每張面額八十萬元，計三張，旋由乙○○移轉過戶告訴人己○○名義。」等語，又於本院審理時亦陳稱係因乙○○積欠二百四十萬元債務，始
    移轉過戶前開自小客車至己○○名下作為抵償之用等語，另於本院審理時對於該
    自小客車何以置放在被告丙○○工廠內一節，先則指稱係「寄放」等語，嗣則又
    改稱係作為共同被告乙○○出貨之擔保等語。足見己○○及庚○○前後之指述不
    一且互相矛盾，原屬有疑。
(二)、庚○○於偵查中指稱：「（為何將證件置於車上？）我是過戶完後因我家中並無
    車庫，故將證件置於車上」、「．．由乙○○將車開至丙○○家中，當時我的證
    件即已在車上」等語，及於本院審理時證稱：「（己○○的印章你有無交給丁○○？）他沒有帶過去」、「（丁○○去監理所回來時，你把車籍資料放在那裏？
    ）．．我把證件丟在車子上的手套箱」、「（你車子留在丙○○工廠有無同時交
    付車籍資料？）證件都放在車子上」、「（你也知道車籍資料都放在車子上？）
    劉先生幫我過戶完後，證件有拿給我看，後來試車後證件就留在車子上，我知道
    證件及車籍資料一直放在車子上沒有拿出來」等語，核與證人丁○○於偵查中證
    稱：「．．乙○○要將車過戶蘇先生（即庚○○），．．．當時他們有交給我辦
    理過戶的相關文件給我要求我辦理過戶」、「我回來時是在當天下午，即將上開
    文件交給蘇先生，．．我當時忘了告訴他要將身分證拿出來，就看到他將文件袋
    放於車子的手套箱」等語（偵查卷第一三六頁），及於本院審理時證稱：「我習
    慣性地將身分證、印章及車籍資料等一起交還給庚○○」、「（證件及印章都放
    在同一個袋子裏面？）是的」、「（有無看到庚○○將整個袋子放在汽車的車前
    座手套廂？）我有看到」、「（庚○○有無把己○○的印章拿起來？）印象中印
    章在庚○○家中都蓋好了，應該沒有帶到監理所去」等語相符，足見庚○○在將
    前開自小客車留在被告丙○○工廠時，即已知悉車籍資料及己○○之身分證均置
    於該自小客車上無誤。況前開自小客車過戶至己○○名下之時間為九十年三月十
    八日，而庚○○與被告丙○○、乙○○在被告丙○○工廠協商之日期為九十年三
    月十九日，則庚○○對於該自小客車之車籍資料與己○○之身分證究竟有無置於
    車上，應無諉為不知之理。
(三)、庚○○於本院審理時指稱：「（協議後為何不馬上將該車開回家？）因為我家中
    沒有車庫，丙○○工廠很大，我相信他不會把車弄掉」、「（這輛賓士車留在丙○○那裏是否供擔保？）不是擔保用的」、「（賓士車給你抵債用為何你不開回
    去？）我家裏沒有地方停」、「我只是暫停在丙○○工廠處」、「（之前是否與
    丙○○認識？）乙○○拿丙○○的支票調現過二、三次，所以我見過他」等語，
    足見庚○○與被告丙○○間並非熟稔，則其豈會僅因家中無車庫停放，即將價值
    昂貴之賓士牌自小客車暫停在被告丙○○之工廠處？是庚○○之前開指述原有疑
    義，嗣庚○○於本院審理時又改稱：「丙○○不甘損失，要乙○○交貨，後來我
    這部車暫時留在那裏當做抵押品」、「．．．乙○○說最慢二個月內把貨交付後
    ，我再將車子取回」、「我放在丙○○那裏給他抵押」、「真相是抵押」、「（
    留在被告公司當抵押品的用意為何？）幫乙○○處理乙○○與丙○○交貨的問題
    ，因為乙○○向我保證說他一定會交貨」、「我為了他們二人的價務問題，才將
    車留在那裏，條件是交貨完後我就要將車子開回去」、「他們交完貨後我就將車
    開走」、「當時出貨大約一個多月的時間，乙○○保證一定會出貨」、「乙○○
    當時約定一個多月會出貨給丙○○」等語，則果若庚○○確係以前開自小客車供
    作乙○○出貨之擔保，亦僅需將自小客車及鑰匙留置在被告丙○○工廠內即可，
    殊無將車籍資料及己○○之身分證留置在車上之理！
(四)、另庚○○於偵查中指稱：「（當日為何車放在丙○○家？）因當日我自己開一部
    車，乙○○亦開一部車，而丙○○不想乙○○開回家，丙○○不讓他開走可能是
    他們二人還有債務糾紛」等語（偵查卷第一Ｏ四頁），及於本院審理時指稱：「
    丙○○不希望乙○○再開那一部車，車子暫時先放在他那邊，我改天再開回去」
    、「丙○○不讓乙○○開走」等語，衡諸情理，倘若庚○○主張前開自小客車已
    屬己○○所有，則被告丙○○應無由以其與乙○○間之債務糾紛，而阻止乙○○
    將該自小客車開走之理（應非乙○○所有），況該自小客車為八十六年出廠之賓
    士牌轎車，倘若係因共同被告乙○○抵償對於庚○○或己○○之負欠而將之過戶
    至己○○名下，庚○○亦豈會輕易將該自小客車留置在被告丙○○之工廠處！
(五)、庚○○於本院審理時指稱：「（你何時知道這一輛過戶登記給吳秀英？）經過十
    幾天後有人告訴我，我才知道」、「（車子留在丙○○工廠有無說要擔保多久？
    ）一個多月，乙○○約定一個多月會出貨給丙○○」等語，衡情，倘若該自小客
    車確僅係留置被告丙○○處以供擔保之用，則庚○○在得知該自小客車已遭處分
    之後，理當迅速進行追討之動作，甚或亦應於擔保期限屆至後即迅速進行取回其
    自小客車之行為，然庚○○係於九十年九月十五日始寄發存證信函給被告丙○○
    ，通知被告丙○○須於收信後一星期內將前開自小客車交還，有存證信函影本一
    份附於偵查卷可稽，此與經驗常情尚屬有違，益徵庚○○指證前開自小客車係供
    作擔保等語並非實情。參以庚○○將前開自小客車留置在被告丙○○工廠處時，
    連同車籍資料及己○○之身分證置放在自小客車內等情，堪認被告丙○○辯稱庚○○係同意變賣該自小客車等語，應可採信。況縱使庚○○指稱前開自小客車係
    供作乙○○出貨給被告丙○○之擔保係屬真實，則在乙○○預料已無法順利出貨
    之際，逕由被告丙○○就該擔保品進行變賣取償，亦屬法之所許，尚難認被告丙○○有何侵占之不法所有意圖，且庚○○既已同意以該自小客車擔保質押，亦應
    認為其於提供擔保品時已有概括授權質權人於行使質權時，得以刻用己○○之印
    章無疑，又本於行使質權所為之汽車過戶登記，自非使公務員登載不實事項於職
    務上掌管之公文書。
四、綜上所述，被告丙○○之辯解應可採信，此外復查無其他積極之證據足以證明被
    告丙○○有何公訴人所指之犯行，既不能證明被告丙○○犯罪，爰依法為無罪判
    決之諭知。
五、同案被告乙○○經本院通緝中，俟其到案後另行審結。
據上論斷，應依刑事訴訟法第三百零一條第一項判決如主文。
中      華      民      國      九十三      年    六    月    二十五    日
                                    臺灣臺中地方法院刑事第六庭
                                        審判長法  官    夏  一  
                                              法  官    林  念  祖
                                              法  官    簡  源  希
右正本證明與原本無異。
如不服本判決，應於判決送達後十日內向本院提出上訴狀，上訴於臺灣高等法院臺中
分院( 須附繕本 )。
                                              書記官
中      華      民      國      九十三      年    六    月    二十八    日
